【裁判字號】    97,上訴,1407
【裁判日期】    970513
【裁判案由】    毒品危害防制條例等
【裁判全文】
臺灣高等法院刑事判決                97年度上訴字第1407號
上  訴  人  臺灣板橋地方法院檢察署檢察官
上  訴  人  甲○○
即  被  告
選任辯護人  孫世群律師
上列上訴人因被告毒品危害防制條例等案件，不服臺灣板橋地方
法院96年度訴字第1890號，中華民國96年11月28日第一審判決（
起訴案號：臺灣板橋地方法院檢察署95年度偵字第24163號、271
79號、96年度偵字第4136號、96年度毒偵字第1231號），提起上
訴，本院判決如下：
    主  文
原判決關於明知為禁藥而轉讓部分與執行刑均撤銷。
甲○○轉讓第二級毒品，處有期徒刑柒月，減為有期徒刑月又
拾伍日。
其他上訴駁回。
駁回上訴與撤銷改判部分所處之刑，應執行有期徒刑捌年玖月，
扣案ASUS廠牌行動電話壹具（含門號0000000000號）
沒收，販賣毒品所得新臺幣壹萬伍仟元沒收，如全部或一部不能
沒收時，以其財產抵償之。
    事  實
一、甲○○前因違反毒品危害防制條例案件，經臺灣板橋地方法
    院於民國（下同）95年8月31日以95年度簡字第4654號刑事
    簡易判決判處有期徒刑三月，如易科罰金以銀元三百元折算
    一日，於95年9月28日判決確定，在95年11月8日易科罰金執
    行完畢。其明知甲基安非他命係毒品危害防制條例第2條第2
    項第2款所稱之第二級毒品，不得持有、販賣、轉讓，仍為
    下列行為：
(一)、基於販賣第二級毒品甲基安非他命之犯意，於95年10月10日
    晚上某時接獲周國興以0000000000號行動電話撥打甲○○所
    有使用之0000000000號行動電話，雙方約定買賣甲基安非他
    命之時地後，甲○○遂於同日晚間11時許前往臺北縣中和市
    ○○路47巷8之1號住處附近之便利超商，以新臺幣（下同）
    一萬二千元之價格，販賣甲基安非他命八包（合計驗餘淨重
    3.1公克，起訴書誤載為安非他命八包，總淨重2.95公克，
    以下均同）予周國興以牟利。嗣周國興於95年10月12日上午
    10時10分許，在臺北縣三峽鎮○○路319號四樓門口為警查
    獲，並扣得上揭甲基安非他命八包（合計驗餘淨重3.1公克
    ，業經臺灣板橋地方法院以96年度訴字第635號刑事判決宣
    告沒收銷燬確定），其後於95年10月16日晚間8時30分許，
    經警在甲○○位於臺北縣中和市○○路47巷8之1號住處執行
    搜索，扣得第二級毒品甲基安非他命二包（合計淨重0.97公
    克，起訴書誤載為安非他命二包總淨重0.95公克，業經臺灣
    板橋地方法院以96年度簡字第166號刑事簡易判決宣告沒收
    銷燬確定），而循線查獲上情。
(二)、基於販賣第二級毒品甲基安非他命之犯意，於96年1月31日
    下午6時許前之某時點，接獲陳啟崇以0000000000號行動電
    話撥打甲○○所有使用之0000000000號行動電話，雙方約定
    買賣甲基安非他命之時地後，甲○○遂於同日依約前往臺北
    縣中和市景安捷運站後面巷子，以新臺幣三千元之價格，販
    賣甲基安非他命一包（重1公克，起訴書誤載為安非他命，
    下同）予陳啟崇以牟利。嗣經警於96年2月2日晚間11時50分
    許，在臺北縣中和市○○街194號5樓執行搜索，扣得甲○○
    所有供本案販賣第二級毒品聯絡所用之行動電話一支；另因
    陳啟崇於96年2月13日下午2時許在臺北縣三重市○○街118
    巷26弄11號3樓為警查獲，並供出上情而查獲。
(三)、基於轉讓甲基安非他命之犯意，於95年10月16日上午5時許
    ，在臺北縣中和市○○路47巷8之1號，無償提供微量之甲基
    安非他命（起訴書誤載為安非他命，下同）予同居女友張雅
    琪施用，而轉讓之。嗣於同日晚上8時30分許，經警在上址
    執行搜索，而當場扣得甲基安非他命二包（合計淨重0.97公
    克，起訴書誤載為總淨重0.95公克，業經臺灣板橋地方法院
    以96年度簡字第166號刑事簡易判決宣告沒收銷燬確定），
    因而查獲上情。
二、案經臺北市政府警察局內湖分局、大安分局報請臺灣板橋地
    方法院檢察署檢察官偵查起訴。
    理  由
壹、有罪部分：
一、有關證人周國興之警詢、偵查陳述、陳啟崇於檢察官偵查時
    證述之證據能力：
(一)、按被告以外之人於檢察事務官、司法警察官或司法警察調查
    所為之陳述，與審判中不符時，其先前之陳述具有較可信之
    特別情況，且為證明犯罪事實存否所必要者，得為證據，刑
    事訴訟法第159條之2定有明文。查證人周國興於警詢之陳述
    ，屬被告以外之人於審判外所為陳述，其於警詢之陳述，與
    審判陳述並不一致，而依證人周國興於警詢當時之客觀環境
    及條件觀察可知，證人周國興於95年10月12日警詢就其向被
    告甲○○購買毒品之時間、地點、金額等過程陳述明確，尚
    指出被告之長相特徵及指認被告相片無誤，嗣於事隔五月後
    之96年3月13日檢察官偵訊時，經檢察官告以偽證之責後，
    復為相同之陳述，並就購買毒品之其他細節諸如：確切地點
    、雙方聯絡電話等情具結證述綦詳，且未陳稱警詢時有何遭
    到非法取供或陳述錯誤之情形，堪認其於警詢時並未遭受任
    何外力壓迫，所述應係出於其自由意志無疑。反觀證人周國
    興嗣於原審所為證言，就其所述係向綽號「楊董」之人購買
    毒品，卻無法敘述如何認識楊董等情節，顯與其於警、偵訊
    中所為證述不符，足見其於警詢時之陳述，因係查獲當日所
    為，記憶清晰，且未受他人左右而出於自然之陳述，嗣於審
    判中所為證言，或因與被告同庭應訊，考量與被告相識情誼
    故為有利被告之證詞，非無可能，是以，證人周國興先前警
    詢中之陳述，具有較為可信之特別情況，依前揭規定旨意，
    應認具有證據能力。
(二)、又按被告以外之人於偵查中向檢察官所為之陳述，除「顯有
    不可信之情況者」外，得為證據，刑事訴訟法第159條之1第
    2項定有明文。查證人周國興、陳啟崇於偵查中向檢察官所
    為之言詞陳述，均經以證人身分具結在卷，合於法定要件，
    且依刑事訴訟法規定檢察官代表國家偵查犯罪、實施公訴，
    依法有訊問證人之權，證人須具結，而實務運作時，偵查中
    檢察官向被告以外之人所取得之陳述，原則上均能遵守法律
    規定，不致違法取供，其可信性極高，復查無「顯有不可信
    之情況」，依上開規定，乃屬傳聞證據之例外情形，而有證
    據能力。
(三)、本件認定事實所引用之卷內其他卷證資料（包含人證與文書
    證據、物證等證據），並無證據證明係公務員違背法定程序
    所取得，且檢察官、被告及其辯護人於原審準備程序及審判
    期日時均表示無意見而不予爭執，且迄至言詞辯論終結前亦
    未再聲明異議，依刑事訴訟法第159條之5第1項之規定，本
    件認定事實所引用之其他證據，均有證據能力。
二、上訴人即被告否認有事實欄一(一)至(三)所載販賣第二級毒品、
    轉讓甲基安非他命犯行，辯稱略以：「並無販賣甲基安非他
    命予周國興、陳啟崇，而張雅琪係同居女友，不知張雅琪何
    時拿取所有之甲基安非他命施用，之前在檢察官偵訊時承認
    轉讓，是因為不懂什麼是轉讓」云云。惟查：
(一)、事實欄一(一)所載被告於95年10月10日販賣第二級毒品甲基安
    非他命予周國興部分：
１、證人周國興於警詢稱：「於95年10月12日為警查獲時所扣得
    之甲基安非他命八包，係於95年10月10日晚上11許，至被告
    位於臺北縣中和市○○路47巷8號2樓住處，以一萬二千元之
    代價，向被告購得約3公克甲基安非他命、我是主動到被告
    住處找他購買，他身高約167公分、瘦小、眼小」等語，並
    經周國興於警詢時場指認被告照片即係販賣毒品之人無誤（
    第24163號偵查卷第17至20頁）。周國興於96年3月13日檢察
    官偵查復證稱：「我於95年10月10日晚上11時許去中和市○
    ○路被告住處附近一家萊爾富便利超商以一萬二千元向被告
    購買3公克甲基安非他命，我與被告是94年勒戒時認識，我
    是以我0000000000號行動電話撥打被告0000000000號行動電
    話聯絡購買毒品等語（第24163號偵查卷第71頁）在卷。準
    此，證人周國興於上開警、偵訊時就向被告購買甲基安非他
    命所為陳述核屬一致。
２、證人周國興嗣於原審改稱：「95年10月10日查獲的甲基安非
    他命八包是向綽號楊董之男子購買，並未向被告購買毒品，
    警詢時是說錯了」。其後又稱：「係因警察硬要我交一個人
    ，我就隨便掰一個，當時緊張又吃藥，而檢察官訊問時，是
    問我警詢時說什麼，所以我就照警詢時之內容回答」云云。
    然倘證人周國興確係向楊董之人購買毒品，於警詢時可據實
    回答，當無虛構牽扯被告之必要，此外，觀諸檢察官偵訊筆
    錄之記載，檢察官乃直接就有無向被告購買毒品之事實訊問
    證人，並非訊問警詢時如何回答，有訊問筆錄附卷足稽（第
    24163號偵查卷第71頁），證人周國興於原審自承檢察官有
    告知據實陳述之義務及偽證之責，仍於偵查證稱：「係向被
    告購買甲基安非他命」之情，復就購買毒品地點、被告綽號
    、雙方聯絡購買毒品之行動電話號碼均有所補充，始終未提
    及「楊董」之人或警詢有何不實，足見周國興於警詢、偵查
    所為證述，應值採信，其於原審所為證述，自無可採。
３、周國興為警查扣之甲基安非他命經送臺北市政府警察局鑑定
    ，確為第二級毒品甲基安非他命（驗餘淨重3.1公克），有
    該局95年12月25日北市鑑毒字第778號鑑驗通知書附於原審
    96年度訴字第635號刑事卷宗可參，是被告販賣與周國興之
    毒品確為第二級毒品甲基安非他命無誤。
(二)、事實欄一(二)所載被告於96年1月31日販賣第二級毒品甲基安
    非他命予陳啟崇部分事實，業經證人陳啟崇於檢察官偵訊時
    證稱：「我於96年1月底，先以0000000000號行動電話撥打
    被告0000000000號行動電話，向被告購買甲基安非他命，被
    告再拿到景安捷運站後面巷子給我，該次我係以三千元向他
    買一公克、上開二門號於95年12月31日之監聽譯文是我與被
    告之對話」等語明確，又證人陳啟崇與被告乃舊識，素無仇
    怨，於檢察官訊問時有告知偽證之責等情，亦經陳啟崇於原
    審證述在卷，當無於偵訊時經具結而刻意為虛偽不實陳述，
    誣陷被告之理。至證人陳啟崇於原審固改稱：「未向被告買
    過毒品」，惟就提供毒品之人則諉稱：「忘了是那個朋友給
    的」云云，隨後再改稱：「我是拿錢給被告一起去買，我先
    拿錢給被告，他買完再跟我說，我沒有看到賣主，被告說我
    們一起買」云云，又稱：「96年1月底我是打電話給被告，
    問他有無安非他命，我再去找他，約在景安捷運站，我將三
    千元給他，他就將毒品給我，這次我不是與被告一起買」等
    語，就毒品來源之證述前後不一，已難遽信，且所述96年1
    月底係先以電話與被告聯絡需要毒品，之後相約見面，由被
    告交付毒品後，再付與被告三千元款項，亦與合資購買之情
    形有別，足徵前開合資一節不實，洵無足取。參之證人陳啟
    崇於96年2月13日為警查獲施用毒品案中，自承：「最末一
    次施用甲基安非他命時間係於96年1月31日下午六時許在臺
    北縣三重市○○街118巷26弄11號3樓，該次所施用甲基安非
    他命係當日向被告購得」等語，此部分事實業經原審法院以
    96 年度簡字第3003號刑事簡易判決認定在案（該判決96年6
    月20日判決確定）及證人陳啟崇於原審證稱：「96年2月13
    日警方未搜到那包毒品，是因為我已施用完了」等語，由此
    可推認證人陳啟崇與被告交易時間應係在96年1月31日下午6
    時前之某時點。此外，復有被告所有ASUS廠牌行動電話（含
    門號0000000000號）一具扣案可稽，及遠傳電信股份有限公
    司門號基本資料查詢回復表在卷可稽。按販賣毒品係政府嚴
    予查緝之違法行為，且上述毒品可任意分裝或增減其份量，
    而每次買賣之價量，亦隨時依雙方關係之深淺、當時之資力
    、需求程度及對行情之認知等因素，機動調整，因之販賣之
    利得，除經被告坦承犯行，或帳冊價量均記載明確外，委難
    查得實情，是縱未確切查得販賣賺取之實際差價，但除別有
    事證，足認係按同一價格轉讓，確未牟利之情形外，尚難執
    此認非法販賣之事證有所不足，致知過坦承者難辭重典，飾
    詞否認者反得逞僥倖，而失情理之平；且甲基安非他命之價
    格不低，取得不易，凡為販賣之不法行為者，苟無利可圖，
    應無甘冒持有毒品遭查獲之極大風險送交至交易處所，從事
    此買賣工作，是其販入之價格必較售出之價格低廉，而有從
    中賺取買賣差價牟利之意圖及事實，應屬符合論理法則而不
    違背社會通常經驗之合理判斷，從而被告上開二次毒品交易
    ，具有營利之意圖，已屬灼然。
(三)、事實欄一(三)所載被告於95年10月16日上午5時許轉讓禁藥甲
    基安非他命予張雅琪部分，被告於95年10月17日檢察官偵訊
    時稱：「（有無在95年10月16日早上五點，在臺北縣中和市
    ○○路47巷8之1號提供安非他命給你的女友張雅琪施用？）
    有。沒有跟張雅琪收錢」、「除了這次以外，其他時間記不
    清楚，有時她會自己拿去用」等語在卷，核與證人張雅琪於
    95年10月16日警詢時稱：「我最近一次施用安非他命是今天
    上午5時許，在我男友即被告甲○○家中施用，是被告免費
    請我施用的」等語一致。另被告與證人張雅琪於本案發生期
    間係男女朋友關係，二人自93年開始同居之事實，業經證人
    張雅琪於原審證述無誤，復為被告所不爭執，足見二人關係
    至為親密，而張雅琪前於94年間因施用毒品案件，經原審法
    院以94年毒聲字第2600號裁定送觀察、勒戒，於95年1月11
    日因認無繼續施用毒品傾向釋放出所，被告為張雅琪同居男
    友，對張雅琪有施用甲基安非他命之行為，當無不知之理，
    可見被告偵查所稱：「95年10月16日早上5時許確曾無償提
    供甲基安非他命予張雅琪施用」等語，應符實情，堪以採信
    。證人張雅琪於原審改稱：「95年10月16日所施用之毒品是
    自己偷拿被告的來施用，被告並不知情」云云，顯屬事後迴
    護被告之詞，不足採憑。又張雅琪於95年10月16日為警查獲
    後，經警採集其尿液送驗結果確呈甲基安非他命陽性反應，
    有臺灣尖端先進生技醫藥股份有限公司96年2月15日濫用藥
    物尿液檢驗報告附於原審96年度易字第853號刑事判決可查
    ，此外，並有甲基安非他命二包（合計淨重0.97公克）扣案
    可資佐證，是被告此部分犯行亦堪認定。
(四)、綜上，被告上開販賣、轉讓第二級毒品甲基安非他命之事實
    明確，被告否認販賣、轉讓犯行，證人周國興、陳啟崇、張
    雅琪事後附和被告辯詞，改稱：「未向被告購買、受讓甲基
    安非他命」云云，顯係事後避重就輕，而無足採信，本件被
    告犯罪事證明確，應依法論科。
三、論罪科刑部分：
(一)、核被告甲○○販賣甲基安非他命予周國興、陳啟崇，所為均
    係犯毒品危害防制條例第4條第2項之販賣第二級毒品罪；其
    無償轉讓交付甲基安非他命毒品予張雅琪所為，係犯毒品危
    害防制條例第8條第2項之轉讓第二級毒品罪（相同見解，以
    轉讓第二級毒品判決確定之判決，如：96年度台上字第7636
    號、第7374號、第7174號、第6823號、第6727號、第6461號
    、第6129號、第6156號、第6224號、第5982號），檢察官起
    訴書認為被告此部分所為係犯藥事法第83條第1項之轉讓禁
    藥罪，起訴法條與前述最高法院確定判決之認定不合，應予
    以變更。被告持有甲基安非他命之低度行為，分別為販賣、
    轉讓之高度行為所吸收，不另論罪。被告所犯上開販賣、轉
    讓第二級毒品等罪間，犯意各別、行為互殊，應予分論併罰
    。被告前因違反毒品危害防制條例案件，經原審法院於95年
    8月31日以95年度簡字第4654號刑事簡易判決判處有期徒刑
    三月，如易科罰金以銀元三百元折算一日，於95年9月28 日
    判決確定，嗣於95年11月8日易科罰金執行完畢，有被告前
    案紀錄表在卷可按，其於有期徒刑執行完畢後五年以內故意
    再犯事實欄一(二)所示有期徒刑以上之罪，為累犯，應依刑法
    第47條第1項之規定，加重其刑（惟法定刑為無期徒刑部分
    依法不得加重）。
(二)、原審判決就事欄一(一)(二)販賣第二級毒品甲基安非他命部分，
    認被告罪證明確，並適用刑事訴訟法第299條第1項前段，毒
    品危害防制條例第4條第2項、第18條第1項前段、第19條，
    刑法第11條前段、第47條第1項、第59條、第38條第1項第2
    款、第51條第5款之規定，審酌被告二次販賣甲基安非他命
    之次數、數量、金額均非甚多，與多次大量出售賺取巨額價
    差者，尚屬有別，其因而觸犯法定刑為無期徒刑或七年以上
    有期徒刑之重典，有法重情輕堪予憫恕之情形，爰依刑法第
    59條之規定，均予以減輕其刑，並就事實欄一(二)所示罪刑部
    分先加重後減輕之。兼衡被告素行非佳，有被告前案紀錄表
    在卷足憑、明知毒品對人體身心健康危害之烈，竟為本件販
    賣毒品禁藥行為，足以擴大毒品危害範圍，且否認此部分犯
    行，未見悔意，另坦承施用犯行，而施用毒品本質上係自我
    戕害行為，反社會性程度較低等一切情狀，分別量處有期徒
    刑肆年貳月、有期徒刑肆年陸月，且以毒品危害防制條例第
    19條第1項關於沒收之規定，係採義務沒收主義。故凡犯同
    條例第4條至第9條、第12條、第13條或第14條1項、第2項之
    罪者，其供犯罪所用之物或因犯罪所得之財物，且屬犯人所
    有者，即應依該規定沒收（93年度台上字第1360號、第1365
    號判決參照），扣案之ASUS廠牌行動電話（含門號00000000
    00號，SIM卡為被告所有，見卷附電訊公司函）一具係被告
    所有之物，業據被告供承在卷，為被告用以聯絡本件販賣毒
    品，屬供本件販賣第二級毒品犯行所用之物，應依毒品危害
    防制條例第19條第1項規定，併予宣告沒收。又按販賣毒品
    所得之金錢，如能認定確係販賣毒品所得之款項，均應宣告
    沒收，不以當場搜獲扣押者為限（93年度台上字第2670號判
    決意旨參照），是販賣毒品所得之金錢，無論已否扣案，如
    仍屬存在，即應依法沒收。被告二次販賣甲基安非他命之所
    得共一萬五千元，為被告販賣毒品所得之財物，應依毒品危
    害防制條第19條第1項之規定宣告沒收，如全部或一部不能
    沒收時，以被告財產抵償之。至95年10月16日扣案甲基安非
    他命二包（淨重0.97公克），固屬違禁物，惟業經原審法院
    以96年度簡字第166號刑事判決宣告沒收銷燬確定，自無從
    為沒收銷燬之宣告。另96年2月2日扣案分裝袋七百四十七只
    ，被告否認為其所有，供稱係張雅琪所有供平日作手工藝之
    用，復經張雅琪於另案中坦承在卷，復無其他證據證明為被
    告所有供本件施用甲基安非他命所用之物，而同日扣案之電
    子磅秤一台、行動電話二具（含門號0000000000號、000000
    0000號）、筆記本一本、現金四十萬三千元等物，被告均否
    認與本案有關，復無其他積極證據足以認明上開扣案物係被
    告供販賣、轉讓、施用甲基安非他命所用之物，且非違禁物
    ，亦不予宣告沒收。經核原審判決此部分，認事用法並無不
    合，量刑之諭知均屬妥適，上訴人即被告上訴意旨仍執前詞
    否認犯罪，指摘原判決此部分不當，為無理由，應予駁回。
    至於檢察官就此部分上訴雖略以：「原審認定被告甲○○販
    賣甲基安非他命予周國興、陳啟崇所為，均係犯毒品危害防
    制條例第4條第2項之販賣第二級毒品罪；其無償交付甲基安
    非他命毒品予張雅琪所為，係犯藥事法第83條第1項之轉讓
    禁藥罪，並審酌被告二次販賣甲基安非他命之次數、數量、
    金額均非甚多，與多次大量出售賺取巨額價差者，尚屬有別
    ，其因而觸犯法定刑為無期徒刑或七年以上有期徒刑之重典
    ，有法重情輕堪予憫恕之情形，爰依刑法第59條之規定，均
    予以減輕其刑，固非無據，然查，被告販賣甲基安非他命之
    次數、數量、金額等項，固為量刑之參考，惟被告犯後態度
    不佳，且證人周國興、陳啟崇於警詢及偵查中已證述被告有
    販賣甲基安非他命毒品予渠等之行為，何以於原審審理均翻
    異其詞，而甘冒偽證罪之處罰，是否與被告有關，原審未審
    酌此處，尚有未洽。另被告被查獲犯行有二次販賣甲基安非
    他命毒品及一次轉讓禁藥，就其所生之危害，並非輕微，何
    能僅以賣基甲安非他命之次數、數量、金額均非甚多，即可
    獲得輕典，否則，豈非鼓舞中下盤之販賣者，如果被警方查
    獲，可儘量矢口否認犯行，因為辯得過關就無罪，辯不成功
    也沒關係，法官會依刑法第59條之規定，減輕其刑，顯非刑
    法第59條之立法本意，是原審適用刑法第59條之規定，減輕
    被告刑責，亦難謂允洽」等語，然查，「刑法第59條之規定
    ，則係裁判上之酌減，乃法院於職權範圍內得為酌定之事項
    ，除其裁量權之行使，明顯違反比例原則外，不得任意指為
    違法（96年度台非字第5號）」。而刑法第59條之酌量減輕
    其刑，必其犯罪之情狀，在客觀上足以引起一般同情，認為
    即予宣告法定最低度刑期猶嫌過重者，亦即就全部犯罪情狀
    予以審酌，認為在客觀上有足以引起社會上一般人之同情而
    顯可憫恕者，始有其適用，審判實務上關於販賣毒品援用刑
    法第59條減刑之確定判決，有下列判決可參考：96年度台上
    字第2354號、95年度台上字第5434號、95年度台上字第5445
    號、95年度台上字第4659號、95年度台上字第3739號、95年
    度台上字第3095號、95年度台上字第2565號、92年度台上字
    第5468號（數量多未及販出被查獲），審酌之理由如：「被
    告係犯毒品危害防制條例第4條第1項之販賣第一級毒品罪，
    其法定刑為死刑或無期徒刑，審酌被告等售賣毒品次數雖多
    ，但每次交易金額不大，情輕罰重，並綜合其犯罪一切情狀
    ，認有值得憫恕之處，即科以法定最低度刑，仍嫌過重，因
    依刑法第59條規定酌減其刑（95年度台上字第4364號）」、
    「犯罪後態度良好，坦白認錯，頗有悔意，而其犯罪所得，
    僅五萬九千元，顯有情輕法重之情形，若量處法定刑最低度
    刑無期徒刑，稍嫌過重，其犯罪情狀可憫，爰依刑法第59條
    之規定，酌量減輕其刑，於法自無不合。況我國刑法係採教
    育刑主義，苟予長期教育改造，已可令其改過遷善，達防衛
    社會之目的，即無予以終身禁錮之必要（95年度台上字第12
    03號）」，「但所得財物非多，查扣之海洛因數量不多，造
    成之危害非重大，如科以法定最低度刑無期徒刑，仍屬過重
    ，誠屬法重情輕，尚堪憫恕，依刑法第59條規定減輕其刑（
    94年度台上字第7204號）」，「數量不多，而所得金額僅四
    千元，量處無期徒刑猶嫌情輕法重，是其犯罪之情狀顯可憫
    恕，依刑法第59條之規定，酌減其刑（91年度台上字第7562
    號）」。而本件被告販賣、轉讓第一級與第二級毒品之次數
    不多，然每次數量甚微，總數量與所得不多，衡量審判實務
    就販賣運輸數量甚多毒品足以危害社會，判處無期徒刑確定
    之案件（97年度台上字第1487號約2000公克海洛因，97年度
    台上字第1377號678.5公克，97年度台上字第1105號14482.0
    3公克，97年度台上字第1048號第一級毒品海洛因6225公克
    第二級毒品甲基安非他命2376.1公克）均僅判處無期徒刑，
    斟酌最高法院歷來要求量刑審酌比例原則之見解，如：97年
    度台上字第1513號：【按刑之量定，為求個案裁判之妥當性
    ，法律賦予法院裁量權，責其依刑法第57條規定，衡酌行為
    人及其行為等具體情況，為個案之整體刑罰評價，使罪刑均
    衡，輕重得宜，以契合社會之法律感情；此外，並應顧及該
    案與具有類似前科且犯罪情況類似之他案被告之間，量刑之
    符合比例原則與平等原則，以避免對具有類似前科、犯類似
    罪行之數名被告，產生量刑上之歧異。又刑法第59 條規定
    ：「犯罪之情狀顯可憫恕，認科以最低度刑仍嫌過重者，得
    酌量減輕其刑」，所指「犯罪之情狀」，與同法第57 條規
    定科刑時應審酌之一切情狀，其內容並非全然不同；於裁判
    上酌減其刑時，應就犯罪一切情狀（包括第57條所列舉之十
    款事項），予以全盤考量，審酌其犯罪有無可憫恕之事由，
    亦即有無特殊之原因與環境，在客觀上足以引起一般同情，
    以及宣告法定低度刑是否猶嫌過重等等，以為判斷。依毒品
    危害防制條例第4條第1項規定，販賣第一級毒品罪之法定刑
    為「死刑或無期徒刑；處無期徒刑者，得併科新臺幣一千萬
    元以下罰金」，然同為販賣第一級毒品之被告，其素行、原
    因動機不一，犯罪情節未必盡同，或有大盤毒梟者，亦有中
    、小盤之分，甚或僅止於吸毒者友儕間為求互通有無之有償
    轉讓者亦有之，其販賣行為所造成危害社會之程度自屬有別
    ，法律科處此類犯罪，所設之法定最低本刑卻同為「無期徒
    刑，得併科新臺幣一千萬元以下罰金」，不可謂不重。於此
    情形，倘依其情狀處以有期徒刑，即足以懲儆，並可達防衛
    社會之目的者，自非不可考量其主觀惡性與客觀犯行有無可
    憫恕之處，俾適用刑法第59條之規定酌量減輕其刑，期使個
    案間之量刑，符合比例原則與平等原則】，是被告犯罪情節
    尚非極為重大，若不論販賣之對象、數量多寡，均處以毒品
    危害防制條例第4條第1項之法定刑死刑或無期徒刑、第4條
    第2項之法定刑無期徒刑或7年以上有期徒刑，依本件實際犯
    罪之情狀而言，尚屬過苛，顯屬情輕法重，有傷一般國民對
    於法律之情感，故綜合前述各情，認為原審援引刑法第59條
    規定與理由與前述最高法院確定判決審酌理由並不違背，是
    檢察官之上訴並非可取。
(三)、原審就被告轉讓第二級毒品甲基安非他命部分，予以論罪科
    刑固非無見，惟查，無償轉讓交付甲基安非他命毒品所為，
    係犯毒品危害防制條例第8條第2項之轉讓第二級毒品罪，為
    最高法院多數判決之確定見解，有以下判決可資參照：96年
    度台上字第7636號、第7374號、第7174號、第6823號、第
    6727號、第6461號、第6129號、第6156號、第6224號、第
    5982號，檢察官起訴書認為被告此部分所為係犯藥事法第83
    條第1項之轉讓禁藥罪，起訴法條與前述最高法院確定判決
    之認定不合，原審判決予以援用，尚有未洽，至於被告此部
    分上訴意旨否認犯行，指摘原判決不當雖無理由，惟原判決
    此部分既有可議，自應將原判決此部分予以撤銷改判，爰審
    酌被告轉讓甲基安非他命之次數、數量，兼衡被告素行非佳
    ，此有被告前案紀錄表在卷足憑、明知毒品對人體身心健康
    危害之烈，竟為本件轉讓毒品行為，足以擴大毒品危害範圍
    ，且否認此部分犯行，未見悔意之態度等一切情狀，量處有
    期徒刑柒月，被告轉讓甲基安非他命之犯罪時間在中華民國
    96年4月24日以前，合於減刑條件，應依中華民國九十六年
    罪犯減刑條例第2條第1項第3款，減其宣告刑期二分之一，
    減為有期徒刑月又拾伍日。暨上訴駁回之不得減刑部分（
    販賣甲基安非他命二罪）定其應執行之刑為有期徒刑捌年玖
    月。
貳、無罪部分：
一、公訴意旨略以：甲○○於95年11月初，在臺北縣中和市○○
    街194號5樓住處附近，以一萬二千元之代價，販賣第二級毒
    品甲基安非他命三公克予綽號「阿倫」、「豐麟」之成年男
    子。於同月14日上午，基於販賣以營利之犯意，以一萬四千
    元之代價，向綽號「阿國」之成年男子，販入第二級毒品甲
    基安非他命7公克，嗣經警於同月17日上午9時30分許，持搜
    索票在臺北縣中和市○○路47巷8之1號查獲，並扣得第二級
    毒品甲基安非他命淨重6.58公克、電子磅秤一台、分裝袋一
    百只、現金五萬三千元。另於96年2月1日下午，與綽號「黑
    殼」之成年男子，共同基於以販賣營利之犯意聯絡，至臺中
    縣某處，以七萬元之代價販入第二級毒品甲基安非他命50公
    克，嗣經警於96年2月2日晚間11時50分許，在臺北縣中和市
    ○○街194號5樓住處內查獲，並扣得殘渣袋二只、電子磅秤
    一台、行動電話0000000000號、0000000000號、0000000000
    號各一具、帳冊一本、分裝袋七百四十七只、現金四十萬三
    千元，因認被告涉犯毒品危害防制條例第4條第2項販賣第二
    級毒品罪。
二、按犯罪事實應依證據認定之，無證據不得認定其犯罪事實；
    又不能證明被告犯罪者，應諭知無罪之判決，刑事訴訟法第
    154條第2項、第301條第1項分別定有明文。再認定被告有罪
    之事實，應憑證據，如未能發現相當之證據，或證據不足以
    證明，自不能以推測或擬制之方法，以為裁判之基礎；且認
    定事實所憑之證據，其為訴訟上之證明，須達於通常一般人
    均不致有懷疑，而得確信其為事實之程度者，始得據為有罪
    之認定，倘其證明尚未達到此一程度而有合理之懷疑存在時
    ，尚難為有罪之認定基礎；另苟積極證據不足以為不利於被
    告事實之認定，即應為有利於被告之認定，更不必有何有利
    之證據（30年上字第816號、40年臺上字第86號、76年臺上
    字第4986號判例參照）。且證人之證言固非不得做為認定被
    告犯罪事實之證據，惟須此項證言無瑕疵可指，且與事實相
    符者，始足當之，苟證人之證言有瑕疵時，即不得做為不利
    被告認定之唯一依據。為貫徹無罪推定原則，檢察官對於被
    告之犯罪事實，應負實質舉證責任。刑事訴訟法修正後第
    161條（下稱本法第161條）第1項規定「檢察官就被告犯罪
    事實，應負舉證責任，並指出證明之方法」，明訂檢察官舉
    證責任之內涵，除應盡「提出證據」之形式舉證責任（參照
    本法修正前增訂第163條之立法理由謂「如認檢察官有舉證
    責任，但其舉證，仍以使法院得有合理的可疑之程度為已足
    ，如檢察官提出之證據，已足使法院得有合理的可疑，其形
    式的舉證責任已盡」）外，尚應「指出其證明之方法」，用
    以說服法院，使法官「確信」被告犯罪構成事實之存在。此
    「指出其證明之方法」，應包括指出調查之途徑，與待證事
    實之關聯及證據之證明力等事項。同條第2、3、4項，乃新
    增法院對起訴之審查機制及裁定駁回起訴之效力，以有效督
    促檢察官善盡實質舉證責任，藉免濫行起訴。刑事訴訟法修
    正後第163條釐訂法院與檢察官調查證據責任之分際，一方
    面揭櫫當事人調查證據主導權之大原則，並充分保障當事人
    於調查證據時，訊問證人、鑑定人或被告之權利（同條第1
    項）；另一方面例外規定法院得及應依職權調查證據之補充
    性，必待當事人舉證不足時，法院始自動依職權介入調查，
    以發見真實（同條第2項）；再增訂法院依職權調查證據前
    ，應踐行令當事人陳述意見之程序（同條第3項），以貫徹
    尊重當事人查證之主導意見，確保法院補充介入之超然、中
    立。
三、公訴人認被告涉犯毒品危害防制條例第4條第2項販賣第二級
    毒品罪，係以被告甲○○於警詢及偵查時之供述、證人張雅
    琪於警詢及偵查中之證述、扣案殘渣袋二只、電子磅秤一台
    、行動電話三具、帳冊一本、分裝袋七百四十七只、現金四
    十萬三千元、現場照片、監聽譯文、被告所有行動電話雙向
    通聯紀錄等件為憑。
四、訊據被告否認有販賣第二級毒品甲基安非他命之犯行，辯稱
    略以：「96年2月3日警詢、偵查中承認販賣甲基安非他命係
    不實在，並無販賣甲基安非他命予綽號阿倫、豐麟之成年男
    子，亦未基於販賣營利之犯意而販入甲基安非他命，扣案毒
    品係供自己施用」等語。
五、經查：
(一)、針對被告於96年2月3日警詢及檢察官偵訊時曾自白販賣甲基
    安非他命一節，經原審法院於96年8月17日勘驗上開警詢錄
    音結果，本件錄音帶錄製時間約二十二分，顯與筆錄上所記
    載之訊問約有一小時許不符，大部分之問答內容未聽聞打字
    聲，且有中途切斷錄音之情形，且被告於警詢中供詞前後反
    覆，原本未承認，於錄音中斷後又坦承，其後每組問答前後
    均有中斷錄音之情形，此有勘驗筆錄在卷可按，而被告於檢
    察官偵訊時雖承認於95年11月初有販賣甲基安非他命與友人
    阿倫、豐麟二、三次，共三公克，總共一萬二千元，及於96
    年2月1日與黑殼至台中縣沙鹿鎮購買甲基安非他命，於警方
    執行搜索時在廁所將五十公克甲基安非他命沖入馬桶，其中
    部分準備要賣之情事，但對交易時間、數量均非明確，上開
    自白是否與事實相合，尚須探究其他佐證，不得逕憑該等自
    白而為被告不利之認定。至於檢察官上訴雖略稱：【原審雖
    對被告於96年2月3日警詢及檢察官偵訊時曾自白販賣甲基安
    非他命一節，經於96年8月17日勘驗上開警詢錄音結果，本
    件錄音帶錄製時間約二十二分，顯與筆錄上所記載之訊問約
    有一小時許不符，大部分之問答內容未聽聞打字聲，且有中
    途切斷錄音之情形，且被告於警詢中供詞前後反覆，原本未
    承認，於錄音中斷後又坦承，其後每組問答前後均有中斷錄
    音之情形，此有原審勘驗筆錄在卷可按，就此而言，果真被
    告於警詢時未供出曾販賣第二級毒品甲基安非他命三公克予
    綽號阿倫、豐麟之成年男子，何以於本署檢察官偵訊時承認
    於95年11月初有販賣甲基安非他命與友人阿倫、豐麟二、三
    次，共三公克，總共一萬二千元等情，尤其，有無販賣甲基
    安非他命予他人，只有販賣者與買者知情，被告不說又有何
    人知情，參以原審已認定「被告前於95年10月10日晚上某時
    接獲周國興以0000000000號行動電話撥打甲○○所有使用之
    0000000000行動電話，雙方約定買賣甲基安非他命之時地後
    ，甲○○遂於同日晚間11時許，前往臺北縣中和市○○路47
    巷8之1號住處附近之便利超商，以一萬二千元之價格，販賣
    甲基安非他命八包予周國興以牟利」，亦難謂被告上開自白
    ，有何與常情相違之處】等語，然縱使有被告前述偵查之自
    白，亦需有補強證據證明，更何況前述警詢錄音之瑕疵，且
    此部分檢察官並未舉出補強證據證明，至於周國興之部分，
    與此部分無關聯性，無從比附援引，是檢察官上訴所陳並非
    可取。
(二)、至於證人張雅琪於96年2月3日之警詢筆錄固記載張雅琪陳稱
    ：「被告將五十公克之安非他命丟入馬桶內沖掉，五分鐘後
    才將大門打開讓警方人員進入」等語，惟經原審法院勘驗該
    次警詢錄音結果，警員詢及「將毒品沖到何處？」，張雅琪
    稱：我從頭到尾都不知道，不知道毒品哪來的，也不知道沖
    到何處，這件事情是你們（指警方）從廁所拿袋子出來，我
    才知道的。我不知道有毒品，也不知道他（指被告）去廁所
    把那個沖掉，我不知道，沖掉多少東西，我也不知道等語，
    就沖掉毒品重量亦經警方告知才稱：「我現在知道了，一兩
    半。」等語，是張雅琪並未於警詢主動明確陳稱親見親聞被
    告將五十公克安非他命沖入馬桶之事，嗣於檢察官偵訊時亦
    具結證稱：「（為何在警局說，甲○○把五十公克的安非他
    命沖入馬桶裏？）我有說這句話，但我不清楚這件事，我只
    知道警方表明身分要進來搜索，甲○○有去廁所，但我不知
    道他去廁所做什麼」等語，復於原審為相同證述。此外，證
    人即綽號「黑殼」之林佳進亦於原審證稱：「96年2月1日未
    與被告前往臺中縣，也沒有帶被告去買過安非他命」等語在
    卷，從而，證人張雅琪、林佳進上開證詞均難據為不利被告
    之認定。
(三)、卷附通聯紀錄係行動電話申辦人姓名、帳單地址與開機啟用
    、停話時間等資料，其中0000000000號僅有通話時間，並無
    具體通話內容，而0000000000、0000000000號通聯紀錄則無
    通話之時間及具體通話內容。另監聽譯文內容係0000000000
    號自95年12月28日至96年1月1日之通話內容，無從以之證明
    被告於公訴意旨所指時間有販賣第二級毒品安非他命之行為
    。
(四)、本件於95年11月17日查獲時所扣得第二級毒品甲基安非他命
    淨重6.58公克，經送驗結果固屬第二級毒品甲基安非他命，
    然上開甲基安非他命劑量非多，又被告本身即有施用甲基安
    非他命之犯罪行為，於該次查獲時經警採集其尿液送驗結果
    呈甲基安非他命陽性反應，檢察官已就其施用第二級毒品之
    犯罪事實引用上開扣案甲基安非他命為證據聲請簡易判決處
    刑，並經原審法院以96年度簡字第166號刑事判決宣告沒收
    銷燬確定，此有上開判決列印本在卷可按，不能以本案扣有
    上開甲基安非他命即遽認被告有販賣安非他命之犯罪事實。
    另扣案電子磅秤一台係用以秤量金飾、分裝袋一百只用以裝
    金飾、分裝袋七百四十七只係女友張雅琪裝手工藝品之用、
    殘渣袋二只係施用甲基安非他命後所剩餘，行動電話000000
    0000號、0000000000號、0000000000號各一具係平日聯絡之
    用、帳冊一本是記載借款、訂購金飾之紀錄、現金五萬三千
    元、四十萬三千元均與販賣毒品無關，業據被告於原審供明
    在卷，被告雖持有上開扣案物，然在無其他積極證據足資佐
    證之情形下，自難據以推定被告確有販賣毒品之營利之犯意
    。
(五)、綜上，本案依檢察官所舉事證，認為無法證明被告確有公訴
    人此部分所指之販賣第二級毒品犯行，既不能證明被告犯有
    販賣第二級毒品罪，揆諸首開說明，應就此部分諭知被告無
    罪之判決。
(六)、原審以不能證明被告犯罪，而為其無罪之諭知，經核原判決
    並無違誤，檢察官以前詞提起上訴，並未舉出補強證據，僅
    以推測之詞，指摘原判決此部分不當，請求撤銷改判，為無
    理由，應予駁回。
據上論斷，應依刑事訴訟法第368條、第369條第1項前段、第364
條、第299條第1項前段，毒品危害防制條例第8條第2項，刑法第
11條前段、第51條第5款，中華民國96年罪犯減刑條例第2條第1
項第3款、第3條第1項第7款、第7條、第10條第1項、第11條，判
決如主文。
本案經檢察官鄭富銘到庭執行職務。
中    華    民    國    97    年    5     月    13    日
                  刑事第十二庭  審判長法  官  蔡永昌
                                      法  官  陳榮和
                                      法  官  施俊堯
以上正本證明與原本無異。
如不服本判決，應於收受送達後十日內向本院提出上訴書狀，其
未敘述上訴之理由者並得於提起上訴後十日內向本院補提理由書
（均須按他造當事人之人數附繕本）。
                                      書記官  顧哲瑜
中    華    民    國    97    年    5     月    14    日
附錄：本案論罪科刑法條全文
毒品危害防制條例第4條第2項
製造、運輸、販賣第二級毒品者，處無期徒刑或7 年以上有期徒
刑，得併科新臺幣7 百萬元以下罰金。
毒品危害防制條例第8條第2項
轉讓第二級毒品者，處6月以上5年以下有期徒刑，得併科新臺幣
70萬元以下罰金。


司法院資訊處製作；財團法人民間司法改革基金會備份。
